【裁判字號】    99,消債聲,30
【裁判日期】    990409
【裁判案由】    聲請免責
【裁判全文】
臺灣高雄地方法院民事裁定            99年度消債聲字第30號
聲  請  人  甲○○
代  理  人  郭寶蓮律師
上列當事人因消費者債務清理事件聲請免責，本院裁定如下：
    主  文
聲請人即債務人甲○○不免責。
    理  由
一、按「法院為終止或終結清算程序之裁定確定後，除別有規定
    外，應以裁定免除債務人之債務。」；「債務人有下列各款
    情形之一者，法院應為不免責之裁定，但債務人證明經普通
    債權人全體同意者，不在此限：一、於7 年內曾依破產法或
    本條例規定受免責；二、隱匿、毀損應屬清算財團之財產，
    或為其他不利於債權人之處分；三、捏造債務或承認不真實
    之債務；四、因浪費、賭博或其他投機行為，致財產顯然減
    少或負擔過重之債務，而生開始清算之原因；五、於清算聲
    請前1 年內，已有清算之原因，而隱瞞其事實，使他人與之
    為交易致生損害；六、明知已有清算原因之事實，非基於本
    人之義務，而以特別利於債權人中之一人或數人為目的，提
    供擔保或消滅債務；七、隱匿、毀棄、偽造或變造帳簿或其
    他會計文件之全部或一部，致其財產之狀況不真確；八、故
    意於財產及收入狀況說明書為不實之記載，或有其他故意違
    反本條例所定義務之行為。」，消費者債務清理條例第132
    條、第134 條分別有明定。按消費者債務清理制度並非逕將
    債務人恣意消費所造成之債務任意轉嫁予債權人負擔，又債
    務人免責制度目的係在鼓勵勤勞誠實之債務人，並非縱容債
    務人奢侈浪費，倘債務人於聲請清算前之相當期間內，不當
    利用信用金融之機會，恣意從事非屬通常生活所需之鉅額或
    奢侈性、浪費性之消費，全然未慮及個人日後履行返還債務
    之能力，反而希冀利用消費者債務清理條例中所定免責制度
    、濫用清算程序藉以規避償還責任，自與該條例立法本旨有
    違。
二、經查：
  (一)聲請人前依消費者債務清理條例之規定聲請清算，經本院民
    國98年度消債清字第69號裁定准予進行清算程序，其後再由
    98年度司執消債清字第39號裁定清算程序終止在案等情，有
    前開裁定各1份在卷可稽。
  (二)本件清算程序終止後，經本院函詢聲請人之各債權人是否同
    意其為免責，其債權人國泰世華商業銀行股份有限公司（下
    稱國泰世華銀行）、聯邦商業銀行股份有限公司（下稱聯邦
    銀行）、荷蘭商業銀行股份有限公司、（下稱荷蘭銀行）、
    台新國際商業銀行股份有限公司（下稱台新銀行）、安泰商
    業銀行股份有限公司（下稱安泰銀行）、大眾商業銀行股份
    有限公司（下稱大眾銀行）均表示不同意聲請人免責，此有
    上開公司之陳報狀及函文在卷可稽，是聲請人應否為免責，
    自繫於其是否不具消費者債務清理條例第134 條之各消極事
    由而定。
  (三)依上開銀行所提出之聲請人信用卡消費明細資料所示，聲請
    人所積欠之債務，多係信用卡、現金卡及信用貸款債務；另
    依其消費項目所示，聲請人於93年2 月間向安泰銀行貸得58
    0,000 元，代償積欠台新銀行、國泰世華銀行、萬泰銀行、
    華南銀行及新光銀行之債務，另自92年9 月起至95年4 月止
    ，向台新銀行貸得1,083,000 元，包含93年1 月6 萬元、94
    年2 月7 萬元、94年3 月10萬元、94年4 月20萬元，其提領
    之金額顯逾一般人生活必要之支出金額；又聲請人於積欠上
    開鉅額債務期間中，仍持國泰世華銀行、大眾銀行、聯邦銀
    行信用卡密集且持續消費，且觀其刷卡消費明細，聲請人於
    94年4 月、94年5 月、94年7 月、95年4 月，單月持卡消費
    數額皆高達55,700元、50,000元、11,299元、11,5 90 元；
    94年12月、95年1 月、95年2 月、95年3 月亦有11,896元、
    8,856 元、17,603元、15,303元不等，再依其刷卡消費內容
    觀之，除一般生活必要開支（例如購買日常用品）外，多數
    為飲食消費、寶雅生活館、金銀島購物中心、富邦及東森分
    期購物、購買機車、電腦與汽車美容等非必要支出，金額多
    為數千元至數萬元不等，足見聲請人之消費內容已逾一般日
    常生活之合理花費。此外，聲請人93年12月向安泰銀行辦理
    代償信用卡債務後，仍陸續向台新銀行預借現金，共計40萬
    元。由聲請人之上開歷次代償紀錄可知，聲請人至遲於93年
    12月起，即陷入支付困難之窘境，需仰賴金融機構代償欠款
    。然聲請人竟於經濟已陷入困窘之際，仍多次持台新銀行等
    信用卡為不當之消費行為，且持續向銀行辦理預借現金，則
    聲請人係在未完全清償之前所積欠之信用卡債務之情形下即
    再度持卡消費，並多次利用信用卡分期或預借現金之方式進
    行債務累積，且其累欠金額不但並未因申辦信用卡消費款代
    償而減少，反卻因以債養債而日益增加等情以觀，足認債務
    人於辦理債務代償後，仍不思改變消費習慣以降低債務；又
    聲請人既已知返還債務有所困難，竟未衡量自身是否仍有充
    分之償債能力而仍持續過渡消費行為，足徵聲請人於清償能
    力不足之情形下，猶未撙節開銷，據實控制支出，則其恣意
    花費任令債務增加至難以負擔而終致不能清償，自堪認係因
    奢侈、浪費之行為而導致負擔過重之債務，且聲請人亦未經
    普通債權人全體同意免責，則依上開法條規定之說明，本件
    聲請人自不得免責，爰裁定如主文。
中    華    民    國    99    年    4     月    9     日
              民事第一庭    法    官  張茹棻
上為正本係照原本作成。
如不服本裁定，應於裁定送達後10日內，以書狀向本院提出抗告
，並繳納抗告費新臺幣1,000元。
中    華    民    國    99    年    4     月    9     日
                            書 記 官  黃美秀

司法院資訊處製作；財團法人民間司法改革基金會備份。
